臺灣澎湖地方法院刑事判決　　　　　　　　100年度易字第5號
公　訴　人　臺灣澎湖地方法院檢察署檢察官
被　　　告　顏勰忠
上列被告因詐欺等案件，經檢察官提起公訴（99年度偵字第908號）
，本院判決如下：
    主  文
顏勰忠犯行使業務登載不實文書罪，處有期徒刑拾月，減為有期
徒刑伍月；又犯詐欺得利罪，處有期徒刑貳年拾月；應執行有期
徒刑參年。
    事  實
一、顏勰忠係澎湖籍漁船「金滿興2號」（編號：CT3-3617號）
    船長，且為相關船務工作實際負責人，負責前揭漁船之所有
    船務運作，包括駕駛漁船、販賣魚獲及申購優惠漁船用油。
    吳聰敏（所涉偽造文書犯行，業經本院判處拘役25日在案）
    為址設高雄縣前鎮區鎮○○街83號「宏生企業有限公司」之
    負責人，平日從事銷售船舶用引擎零件、船舶引擎修理、買
    賣及開立相關證明文件。
二、顏勰忠與吳聰敏均明知行政院農業委員會漁業署（以下簡稱
    漁業署）依據漁業法第59條規定授權訂定之「漁業動力用油
    優惠油價標準（下稱優惠油價標準）」規定：（一）依法領
    有漁業證照之漁業人於國內購買優惠漁業動力用油作漁業使
    用，依法免徵貨物稅、營業稅，並享有優惠油價之補貼款（
    見優惠油價標準第4條）；（二）20噸以上之漁船，除別有
    規定外，原則上自95年12月31日前，均應裝設航程紀錄器（
    Voyage DataRecorder；下稱VDR，見優惠油價標準第5條）
    ，而VDR於裝設後不得任意自行拆卸，以確保所記錄內容係
    海上作業時數；（三）裝設VDR之漁船，按VDR記錄之作業時
    數，並依據下述標準計算優惠漁業動力用油量：1.主機甲種
    用油（指供漁船柴油機使用之柴油）部分，以0.19公升×馬
    力數×作業時數；2.副機用油部分，有冷凍機者，以0.19公
    升×馬力數×作業時數；無冷凍機，則以0.11×馬力數×作
    業時數（見優惠油價標準第7條）；（四）以不實證件購買
    優惠漁業動力用油，偽造、變造航程資料及從事非漁業行為
    ，漁業人應繳回該違規航次漁業動力用油之貨物稅、營業稅
    及優惠補貼款（見優惠油價標準第13條第1款、第4款及第7
    款）；至95年12月31日未裝設VDR前，則以報關出海登記時
    數為準，代入前揭公式，計算優惠補助用油。
三、顏勰忠為以不實之引擎馬力匹數詐領更多漁船優惠用油，明
    知其未實際向吳聰敏購買「野馬牌、型式S185-UTR、850匹
    馬力」之主機引擎換裝於「金滿興2號」，竟取得吳聰敏於
    94 年4月29日偽開之載有「馬力數：850匹馬力、汽缸*直徑
    * 行程：6*185*2300、迴轉數：1320轉、廠牌：野馬、形式
    ：S185-UTR」之「船用機械證明」及載有「（品名）S185-U
    TR引擎中古一台、金額新臺幣（下同）2萬元」之二聯式統
    一發票1紙，旋基於意圖為自己不法利益之詐欺得利之概括
    犯意、行使業務上登載不實文書犯意，持該不實之船用機器
    證明及統一發票權充機器來源及買賣證明，交由代辦商黃錦
    香於94年5月5日，向漁業署提出「動力漁船改、增裝主、副
    機申請書」，申請將「金滿興2號」漁船上之主機引擎改裝
    為野馬牌、型式S185-UTR、850匹馬力柴油機引擎，以行使
    前揭業務登載不實之文書。嗣前揭申請案經不知情之漁業署
    承辦人於94年5月6日函覆同意，再由高雄港務局馬公辦事處
    檢丈員呂文廣於94年5月18日實施特別檢查完畢並辦理變更
    登記，且核發記載前揭不實事項之船舶檢查證書1紙；黃錦
    香收受該證書後，再持之向漁業署申請換發漁業執照與配油
    手冊，辦畢後並交顏勰忠收執，足生損害於漁政與港務機關
    對漁船管理之正確性及國家財政之健全。
四、嗣顏勰忠即以不實加大之引擎馬力匹數，接續自94年6月7日
    起至97年12月31日止，於附表所示編號2-71之加油時、地申
    購漁業用油，提供航程之VDR供加油站不知情之人員由站內
    所裝設之航程讀取器讀取該航程記錄後，誤認該漁船確有改
    裝850匹馬力之主機引擎，因之陷於錯誤而依前述標準給予
    該漁船漁業動力優惠用油，顏勰忠因而領取優惠用油，計非
    法詐得如附表「差額馬力補貼款「總計」」欄所示之利益共
    計新臺幣715萬3548元（其中優惠用油補貼款為238萬6793元
    、免貨物稅金額474萬8399元、免營業稅金額18356元，起訴
    書記載詐得不法利益1660萬5203元，應予更正，相關加油日
    期、加油地點、差額馬力補貼款，均詳如附表所示）。
五、案經臺灣澎湖地方法院檢察署檢察官指揮偵辦，並由澎湖縣
    政府警察局移送臺灣澎湖地方法院檢察署檢察官偵查起訴。
    理  由
壹、程序部分
一、按單一案件，包括接續犯、連續犯、想像競合、牽連犯等關
    係，於起訴後，固不得「任意」就其中一部分事實予以撤回
    或減縮，此有最高法院95年台上字第2633號判決可參，惟依
    舉重明輕之法理，檢察官既得於第一審言詞辯論終結前撤回
    起訴，似無不許檢察官就單一案件之部分事實，於法院、檢
    察官均認起訴不當時，予以減縮之理（參照吳巡龍著「公訴
    時減縮起訴之審判範圍」，台灣法學雜誌第113期）。被告
    於附表所示編號1、72-81之加油行為，均未逾越原435匹馬
    力引擎得核配之油量（參照行政院農業委員會漁業署99年5
    月13日漁二字第09912 1678號函附認定表），依差額馬力之
    計算方式，此部分難認被告有何詐欺得利之犯行，檢察官就
    上開被告詐欺得利部分予以起訴，即有不當，又此部分之詐
    欺犯行與其他論罪科刑部分有事實上一罪之關係（詳後述）
    ，公訴人予以當庭減縮，揆諸首開說明，應無不可，故經減
    縮起訴部分，無庸審理；另起訴書所記載被告詐得不法利益
    1660萬5203元部分，業經檢察官依漁業署回函當庭更正為
    715萬3548元，依前開說明，此部分更正亦應許可，此點合
    先敘明。
貳、實體部分
一、訊據被告顏勰忠對於擔任前揭漁船之船長持上開不實之船用
    機器證明及免用統一發票收據權充機器來源及買賣證明，經
    由案外人黃錦香向漁業署提出「動力漁船改、增裝主、副機
    申請書」，嗣漁業署函覆同意，再使高雄港務局馬公辦事處
    檢丈員實施特別檢查並檢丈完成，被告因而取得記載前揭不
    實事項之船舶檢查證書，黃錦香收受後，再持之向漁業署申
    請換發漁業執照與配油手冊，辦畢後並交被告收執，被告於
    前述附表所載之時、地以該船VDR航程記錄申購漁船優惠用
    油，領得優惠用油，獲有補貼款等事實均坦承不諱，並據同
    案被告吳聰敏於警詢及本院審理時坦承不諱，核與證人黃錦
    香所述相符，且有船用機械證明書、統一發票、增裝主、副
    機申請書、漁業執照、船舶檢查紀錄簿、中華民國船舶檢查
    證書、交通部高雄港務局馬公辦事處99年8月13日馬港航字
    第0990050251號函、漁業動力用油購油手冊、動力漁船生命
    史重點管理資訊報表、漁船歷史購油記錄在卷可按，復有行
    政院農業委員會漁業署100年2月14日漁二字第1001203161號
    函可參。被告雖辯稱該船舶係經特別檢查而通過檢丈，若不
    合法港務局人員應該告知，伊並不認為這樣構成犯罪云云，
    然被告明知其所持用之船用機器證明及統一發票等內容均屬
    不實，為領得更多漁船優惠用油，乃持之申請換裝引擎後換
    發漁業執照與配油手冊，並因而領得較多優惠用油，其對自
    己行為之不法性實難謂無認識，至於港務局人員於檢查時是
    否發現，亦不影響被告犯罪行為之成立。本件事證明確，被
    告犯行堪以認定，其所辯為卸責之詞，不足採信。
二、核被告持不實之船用機械證明及收據向主管航政、漁政機關
    申辦檢查、登記之行為，均係犯刑法第216條、215條行使業
    務上登載不實文書罪；其一次以不實加大引擎馬力匹數之方
    式，陸續於附表所示時、地領取漁船補助用油，顯係基於單
    一之詐欺得利犯意而為之，並時、地密接，均該當於同一犯
    罪構成要件，且侵害同一法益，依一般社會觀念，應認其各
    舉動之獨立性極為薄弱，難以強行分開，在刑法評價上，應
    依接續犯而論以刑法第339條第2項詐欺得利一罪。又被告雖
    自94年6月7日起開始詐欺得利犯行，然持續至刑法修正施行
    後之97年12月31日止，該詐欺得利犯行，尚無新舊法比較之
    問題，應依修正後相關規定處斷之，且亦無中華民國九十六
    年罪犯減刑條例之適用，均併此指明。又同案被告吳聰敏僅
    就己身開立不實之船用機械證明及收據部分觸法，至被告嗣
    持該等不實文書申辦變更及詐得優惠用油利益等行為，均乏
    證據證明吳聰敏與被告有犯意聯絡或行為分擔之情事，此部
    分被告尚無與吳聰敏成立共犯之餘地。被告所犯行使業務上
    登載不實文書罪及詐欺得利罪，犯意各別，行為互殊，應分
    論併罰。爰審酌被告未對政府補貼漁船優惠用油之美意予以
    珍惜，反以不實加大引擎馬力數之不法手段趁機詐取不法利
    益，導至公帑損失、影響國家財政健全，又此次檢察官在澎
    湖地區大力查緝非法詐得漁船補助用油犯行，經查獲者大多
    坦白認錯而繳回漁業署一定之金額甚或額外向公益團體捐款
    以示悔意並邀法院緩刑宣告之寬典，惟被告迄未繳回詐欺利
    得及被告詐得之利益頗鉅，總計高達700餘萬元等一切情狀
    ，量處如主文所示之刑。末按，被告所犯行使業務登載不實
    文書罪部分（94年5月），合於中華民國96年罪犯減刑條例
    之減刑規定，依該條例第2條第1項第3款，減其刑2分之1。
    被告所犯行使業務登載不實文書及詐欺得利罪，應依刑法第
    51 條第5款、中華民國96年罪犯減刑條例第11條，定其應執
    行刑。
據上論斷，應依刑事訴訟法第299條第1項前段，刑法第216條、
第215條、第339條第2項、第51條第5款，刑法施行法第1條之1，
中華民國96年罪犯減刑條例第2條第1項第3款、第7條、第11條，
判決如主文。
本案經檢察官陳顗安到庭執行職務。
中    華    民    國    100    年    6    月    15    日
                  刑事庭  審判長法  官  管安露
                                法  官  李宛玲
                                法  官  陳順輝
以上正本證明與原本無異。
如不服本判決應於收受判決後10日內向本院提出上訴書狀，並應
敘述具體理由；其未敘述上訴理由者，應於上訴期間屆滿後20日
內向本院補提理由書（均須按他造當事人之人數附繕本）「切勿
逕送上級法院」。
中    華    民    國   100    年    6     月    15    日
                                書記官  林德盛
附錄本判決論罪科刑法條：
刑法第215條：
從事業務之人，明知為不實之事項，而登載於其業務上作成之文
書，足以生損害於公眾或他人者，處3年以下有期徒刑、拘役或5
百元以下罰金。
刑法第216條
行使第210條至第215條之文書者，依偽造、變造文書或登載不實
事項或使登載不實事項之規定處斷。
刑法第339條第2項
意圖為自己或第三人不法之所有，以詐術使人將本人或第三人之
物交付者，處5年以下有期徒刑、拘役或科或併科1千元以下罰金
。
以前項方法得財產上不法之利益或使第三人得之者，亦同。
前二項之未遂犯罰之。